【裁判字號】    97,訴,1872
【裁判日期】    981023
【裁判案由】    分割共有物
【裁判全文】
臺灣板橋地方法院民事判決              97年度訴字第1872號
原      告  丙○○
被      告  乙○○
            甲○○
上二人共同
訴訟代理人  周承武律師
上列當事人間請求分割共有物事件，經本院於民國98年9月15日
言詞辯論終結，判決如下：
    主      文
兩造共有坐落臺北縣林口鄉○○○段瑞樹坑小段七五九之二地號
土地及同段七五九之四地號土地，應予原物合併分割：如附圖所
示七五九之四Ｂ部分面積一九九三平方公尺之土地分歸原告丙○○所有；如附圖所示七五九之二Ａ及七五九之四Ａ部分面積一九
九四平方公尺之土地分歸被告乙○○所有；如附圖所示七五九之
二Ｂ部分面積一九九三平方公尺之土地分歸被告甲○○所有。
訴訟費用由原告丙○○、被告乙○○、甲○○各負擔三分之一。
    事實及理由
一、原告主張：兩造為臺北縣林口鄉○○○段瑞樹坑小段759之2
    地號土地面積3,749平方公尺及同段759之4地號土地面積2,2
    31平方公尺（下稱系爭土地）之土地共有人，原告丙○○、
    被告乙○○、甲○○之所有權應有部分各3分之1。系爭土地
    並無不能分割之情事，惟因兩造無法協議分割，爰依民法第
    823條規定，請求裁判分割系爭土地。並聲明：求為判決兩
    造共有系爭土地合併分割，其中如附圖所示759之2Ａ及759
    之4Ａ部分歸原告取得，其他部分面積分歸被告二人按應有
    部分之比例取得。
二、被告則以：
  (一)兩造於民國95年2月19日訂立「共同協議書」，其中第7點約
    定「畜牧場經營中，不得私自變更或變賣土地」，該協議書
    之真意即指系爭土地之使用目的係供三兄弟畜養豬隻使用，
    有民法第823條第1項後段所定「因物之使用目的不能分割，
    或契約訂有不分割之情形」，原告請求分割，應無理由。被
    告二人在系爭土地經營華忠畜牧場（養豬），主要畜牧設施
    為：豬舍五棟、倉儲設施一間、廢水處理設施一座、死廢畜
    廢棄物處理（蒸煮設施）一間。現上述豬舍及其他畜豬之設
    施已建滿在系爭土地上，而原告從不經營此畜牧業，由被告
    2人經營，如系爭土地分割，將迫使拆除豬舍及畜養豬隻不
    可欠缺之設備，顯屬變更原來飼養豬隻之「使用目的」，參
    照上開民法規定、最高法院50年台上字第970號判例之意旨
    及兩造間之協議，系爭土地即不得分割。
  (二)購置系爭土地之款項，全部由被告甲○○支付，原告僅為系
    爭土地掛名所有權人，非真正權利人，無請求分割系爭土地
    之權利：系爭土地為被告甲○○單獨出資購買，已如前述，
    當時兩造之父丁○○要求登記為3兄弟共有，被告不便違背
    父意，而登記兩造各有3分之1之權利，而土地由被告2人經
    營養豬之用，被告甲○○並無贈與土地與原告之意，故原告
    只是掛名土地共有人之一而已，非土地之真正所有權人。如
    係屬信託登記之性質，被告甲○○以97年9 月15日之答辯狀
    ，終止與原告間之信託關係，以訴狀到達之日起，原告即有
    返還系爭土地與被告甲○○之義務。
  (三)惟如鈞院准予分割，則請求將如附圖所示759-4Ｂ分歸原告
    所有，另外3分之2分部分土地分歸給被告2人之何人均可以
    ，因如附圖所示759-2Ｂ有廢水處理設施、倉儲設施、鍋爐
    等設施，為養豬場重要設施及一些空地，如附圖所示759-4
    Ｂ則為單純豬舍，拆除較容易，對養豬事業影響較小。
  (四)並聲明：請求駁回原告之訴。
三、兩造爭執及不爭執事項：
  (一)兩造不爭執之事項：
  1.系爭759之2、759之4地號土地，依土地登記謄本登載為兩造
    共有，所有權應有部分原告為3分之1，被告二人各為3分之1
    （見本院97年度重調字第159號卷第19至22頁土地登記謄本
    ）。
  2.兩造就系爭土地之分割方法，無法達成協議。
  3.兩造同意系爭土地原物合併分割（見本院卷第180頁）。
  (二)兩造爭執之事項：
  1.原告是否為系爭土地之共有人？
  2.系爭共有土地是否有民法第823條第1項後段規定「因物之使
    用目的不能分割或契約訂有不分割之期限」而不能分割之情
    形？
四、本院之判斷：
  (一)原告是否為系爭土地之共有人？
  1.本件原告主張其為系爭土地之共有人，所有權應有部分為3
    分之1之事實，業據提出土地登記謄本為證（見本院97年度
    重調字第159號卷第19至22頁）；被告等對於上開土地登記
    謄本之真正雖無爭執，惟抗辯：原告未出資購買系爭土地，
    僅掛名為土地共有人之一，非土地之真正所有權人，當時兩
    造之父丁○○要求登記為3兄弟共有，被告不便違背父意，
    而登記兩造各有3分之1之權利，如係屬信託登記之性質，被
    告甲○○以97年9月15日之答辯狀終止與原告間之信託關係
    云云。
  2.惟查，系爭759之2、759之4地號土地，依土地登記謄本登載
    為兩造共有，所有權應有部分原告為3分之1，被告2人各為3
    分之1之事實，為兩造所不爭執；且參以兩造於95年2月19日
    訂立之「共同協議書」第2條約定：「土地分三等分。」，
    有被告提出且原告不爭執之共同協議書影本1紙（見本院卷
    第44頁）在卷可稽，足見上開土地登記謄本登載原告系爭土
    地所有權應有部分為3分之1，與兩造上開「共同協議書」之
    約定相符，是原告確為系爭土地之共有人無誤，則被告等以
    前詞否認原告為系爭土地之共有人，自無可採。
  (二)系爭共有土地是否有民法第823條第1項後段規定「因物之使
    用目的不能分割或契約訂有不分割之期限」而不能分割之情
    形？
  1.本件被告抗辯：兩造間「共同協議書」第7點約定「畜牧場
    經營中，不得私自變更或變賣土地」，且被告經營畜牧場，
    豬舍及畜豬設施已建滿在系爭土地上，如系爭土地分割，將
    迫使拆除豬舍及畜養豬隻不可欠缺之設備，顯屬變更原來飼
    養豬隻之「使用目的」，有民法第823條第1項後段所定「因
    物之使用目的不能分割，或契約訂有不分割之情形」云云，
    為原告所否認。
  2.查兩造間「共同協議書」第7點固約定「畜牧場經營中，不
    得私自變更或變賣土地」，惟觀其文義，應指畜牧場經營中
    不得變更系爭土地之用途或處分系爭土地，而非不分割之約
    定，自與民法第823條第1項後段「契約訂有不分割之情形」
    之規定不合。又被告主張系爭土地現由伊等經營畜牧場，並
    建有豬舍及畜養豬隻之設備之事實，經本院於98年2月11日
    勘驗現場無誤，製有勘驗筆錄及現場照片附卷可按（見本院
    卷第180至183頁），且為原告所不爭執，固堪信為真實。然
    兩造間既有上開共同協議書第7點之約定，則系爭土地之分
    割即不影響被告經營畜牧場，亦無民法第823條第1項後段所
    定「因物之使用目的不能分割」之情形。則原告以前詞置辯
    ，顯非可採。
  (三)按各共有人，得隨時請求分割共有物。但因物之使用目的不
    能分割或契約訂有不分割之期限者，不在此限。又共有物之
    分割，依共有人協議之方法行之。分割之方法，不能協議決
    定者，法院得因任何共有人之聲請，命為原物或變價分配，
    民法第823條第1項、第824條第1、2項分別定有明文。本件
    原告主張兩造間就系爭土地之分割方法無法達成協議乙節，
    為被告所不否認；原告雖未舉證證明兩造於起訴前已就系爭
    不動產分割方式進行協議仍不能決定之事實，惟被告於本院
    調解程序中已表明不同意分割之意（見上開本院三重簡易庭
    卷第17頁），其後被告於本院言詞辯論程序中亦表明不同意
    分割；且迄至本院言詞辯論終結前，兩造對於分割之方式仍
    未能達成一致之協議，足認兩造對於系爭不動產分割之方法
    不能協議決定，從而，系爭不動產既無因物之使用目的不能
    分割或兩造曾有不能分割約定之情事，則原告依上開規定訴
    請裁判分割系爭不動產，自無不合，應予准許。
  (四)次按共有物分割之方法，須先就原物分配，於原物分配有困
    難時，則予變賣，以價金分配於各共有人（最高法院51 年
    台上字第271號判例意旨參照）。又裁判分割共有物，應斟
    酌當事人之聲明、共有物之性質、經濟效用及全體共有人之
    利益等公平決定之（最高法院85年度台上字第338號判決參
    照）。經查，系爭土地經本院會同兩造、臺北縣新莊地政事
    務所（下稱新莊地政事務所）測量人員赴現場勘驗、測量，
    發現系爭土地係位於臺北縣林口鄉郊區，其上有被告之豬舍
    及畜養豬隻設備，四周為竹林、草地，無營業商店，該土地
    與附近土地、道路之相關位置，如新莊地政事務所提供之空
    照圖所示，有勘驗筆錄、現場照片及空照圖附卷可稽（見本
    院卷第180至183頁、第190 頁），並據新莊地政事務所繪製
    複丈成果圖在卷可考（見本院卷第191頁），且為兩造所不
    爭執，是系爭土地進行分割，自宜以原物分割之方式為之。
  (五)本件訴訟程序進行中，兩造分別提出分割方案供本院參酌（
    如本院卷第134、158頁），本院亦會同新莊地政事務所測量
    人員及兩造至現場進行勘驗，兩造均同意如本院准予分割則
    依原物合併分割之原則定分割方案（見本院卷第180頁），
    本院並請測量人員依兩造所提之分割方案繪製複丈成果圖，
    有上開勘驗筆錄可參。惟因被告所提之分割方案經測量人員
    實測後放入地籍圖時，發現其中1部分現況超過原物合併分
    割面積3分之1甚多，故無從依被告所提之分割方案製作複丈
    成果圖，僅就原告所提之分割方案繪製如附圖所示之複丈成
    果圖，此有新莊地政事務所98年7月29日北縣莊地測字第098
    0013120函附卷可稽（見本院卷第187頁）。再者，原告主張
    系爭土地如附圖所示759之2Ａ及759之4Ａ部分歸原告取得，
    其他部分面積分歸被告2人按應有部分之比例取得等語；被
    告則主張將如附圖所示759-4Ｂ分歸原告所有，另外3分之2
    分部分土地分歸給被告2人之何人均可，因如附圖所示759-2
    Ｂ有廢水處理設施、倉儲設施、鍋爐等設施，為養豬場重要
    設施及一些空地，如附圖所示759-4Ｂ則為單純豬舍，拆除
    較容易，對養豬事業影響較小等語，兩造並均表明如判決分
    割所得之部分較其他共有人分得之部分短少1平方公尺，均
    不請求現金補償（見本院98年9月15日言詞辯論筆錄第2頁）
    ，經本院參諸前項相關規定、分割共有物之原理原則、兩造
    之意見、系爭土地之面積共5,980平方公尺（3,749+2231=5,
    980），3分之1之面積為1,993.33平方公尺及其現況等情，
    認兩造共有系爭土地，應予原物合併分割：如附圖所示75 9
    之4Ｂ部分面積1993平方公尺之土地分歸原告丙○○所有；
    如附圖所示759之2Ａ及759之4Ａ部分面積1994平方公尺之土
    地分歸被告乙○○所有；如附圖所示759之2Ｂ部分面積1993
    平方公尺之土地分歸被告甲○○所有，此分割方式兼顧分成
    3等分後每筆土地面積之均等及地上物利用之便宜性，應屬
    妥適，爰判決如主文第一項所示。
五、分割共有物之訴，核其性質，兩造本可互換地位，本件原告
    之起訴雖於法有據，然被告之應訴乃法律規定所不得不然，
    其所為抗辯自為伸張或防衛權利所必要，是以本院認本件之
    訴訟費用，應參酌兩造於分割後所得之利益，所分得土地之
    多寡，及兩造就系爭土地各自享有之應有部分比例等一切情
    事，由兩造依系爭土地應有部分比例分擔較為公允，爰諭知
    如主文第二項所示。
六、結論：本件原告之訴為有理由，依民事訴訟法第80條之1，
    判決如主文。
中    華    民    國    98    年    10    月    23    日
                  民事第二庭  法  官  張筱琪
以上正本係照原本作成。
如對本判決上訴，須於判決送達後20日內，向本院提出上訴狀，
上訴臺灣高等法院（應按他造人數提出繕本）。
中    華    民    國    98    年    10    月    23    日
                              書記官  連思斐

司法院資訊處製作；財團法人民間司法改革基金會備份。
